臺灣臺中地方法院刑事判決
110年度易字第184號
公  訴  人  臺灣臺中地方檢察署檢察官
被      告  吳玉筷


            翁玥袗



共      同
選任辯護人  張淑琪律師
上列被告因詐欺案件，經檢察官提起公訴（110年度偵字第1024
號），本院判決如下：
    主    文
吳玉筷共同犯詐欺取財罪，處有期徒刑玖月。未扣案之犯罪所得
即附表所示之物均沒收，於全部或一部不能沒收或不宜執行沒收
時，追徵其價額。
翁玥袗共同犯詐欺取財罪，處有期徒刑陸月，如易科罰金，以新
臺幣壹仟元折算壹日。未扣案之犯罪所得即附表所示之物均沒收
，於全部或一部不能沒收或不宜執行沒收時，追徵其價額。
    犯罪事實
一、吳玉筷係翁玥袗（原名翁佳靖）之母，吳玉筷之配偶翁朝騰
    則係金牛生物科技股份有限公司（嗣更名為新的一天股份有
    限公司，下稱金牛公司）負責人，緣金牛公司以販售保養品
    及健康食品為業，吳玉筷、翁玥袗2人負責金牛公司財務及
    資金調度等事宜，王淑珍則係金牛公司之經銷商。吳玉筷、
    翁玥袗均明知金牛公司財務狀況不佳，經營困難，且明知王
    淑珍簽發支票目的非供提示或流通使用，竟共同意圖為自己
    不法所有，基於詐欺取財之犯意聯絡，於民國106年底，推
    由吳玉筷向王淑珍佯稱：金牛公司前景看好，欲釋股增資，
    可先交付支票認股，之後再以現金換回支票云云，致王淑珍
    信以為真，誤認金牛公司經營狀況良好，遂於106年底某日
    ，在吳玉筷址設臺中巿烏日區溪南路1段376號之住處內，簽
    發如附表所示之支票，並將支票交與翁玥袗，作為認股之擔
    保品，然翁玥袗隨即將所詐得之上開支票寄交與黃旭生借款
    ，且未移轉金牛公司之股份與王淑珍，吳玉筷、翁玥袗因而
    詐得上開支票得逞。嗣因黃旭生提示上開支票而均遭退票，
    王淑珍始知受騙。
二、案經王淑珍告訴臺灣臺中地方檢察署檢察官偵查起訴。
    理    由
一、本判決下述所引用被告吳玉筷、翁玥袗以外之人於審判外之
    供述證據，檢察官、被告2人及辯護人迄本院言詞辯論終結
    前，就該等證據之證據能力，皆未聲明異議，而本院審酌上
    開供述證據資料製作時之情況，並無不當取供或證明力明顯
    過低之瑕疵，認以之作為證據應屬適當，依刑事訴訟法第15
    9條之5規定，認均具有證據能力。而本案所引用之其餘非供
    述證據，並無證據證明係實施刑事訴訟程序之公務員違背法
    定程序所取得，依刑事訴訟法第158條之4反面解釋，應認均
    具有證據能力，併此敘明。
二、認定犯罪事實所憑證據及理由
　　訊據被告2人固均坦承有於上開時、地收取告訴人交付之支
    票，並將上開支票全數寄交與黃旭生等情，惟矢口否認有何
    詐欺取財犯行，均辯稱：告訴人交付上開支票是為了投資金
    貿股份有限公司（嗣更名為富士榮股份有限公司，下稱金貿
    公司），而非金牛公司；且當時金牛公司的上游廠商黃旭生
    表示要幫忙經營公司，要我們去找金貿公司的股東，但要確
    認真的有人要投資，我們才會將附表所示支票寄給黃旭生，
    讓黃旭生確認，故寄交支票之目的並非為了借款，且告訴人
    也知道會將支票交給黃旭生，但黃旭生收到票後就擅自中斷
    聯繫並提示支票云云（見本院卷一第56-57、180-181頁、卷
    二第131頁）；辯護人則替其等辯護稱：告訴人自始知悉金
    牛公司財務狀況不佳，亦明知附表所示支票均會交與黃旭生
    ，被告2人並無刻意隱瞞金牛公司財務狀況及支票之去向，
    且被告2人於發覺黃旭生失聯後，隨即警告告訴人以避免損
    失，足證被告2人並無不法所有意圖；再者，告訴人嗣後亦
    取得金貿公司之股份，並與被告2人成立調解，益證被告2人
    並無詐欺取財之主觀犯意，本案僅為民事糾紛；另翁玥袗本
    案僅聽從吳玉筷之指示，負責取得附表所示支票後之資金處
    理事宜，未對告訴人實行詐術，故非對告訴人詐欺取財之共
    同正犯云云（見本院卷一第62-65頁、卷二第132-134、143-
    147頁）。經查：
　㈠被告吳玉筷係翁玥袗之母，其等負責金牛公司財務及資金調
    度等事宜，告訴人則係金牛公司之經銷商。於106年底某日
    ，當時金牛公司經營狀況不佳，告訴人則在被告吳玉筷址設
    臺中巿烏日區溪南路1段376號之住處內，簽發附表所示支票
    並交與被告翁玥袗，被告翁玥袗則隨即將上開支票寄交與黃
    旭生，嗣上開支票經證人黃旭生提示均遭退票等情，業據被
    告2人於偵查及本院審理中供述明確（見他卷第43、115頁、
    本院卷一第56-57、180-181頁），核與告訴人於偵查及本院
    審理中之證述（見他卷第46-47頁、本院卷二第85-113頁）
    、證人黃旭生於本院審理中之證述（見本院卷一第275-286
    頁）大致相符，並有附表所示支票及退票理由單影本（見他
    卷第21-27頁）、被告翁玥袗與證人黃旭生、被告翁玥袗與
    告訴人之LINE對話紀錄截圖（見他卷第37、83-85頁）在卷
    可佐，此部分之事實，堪以認定。
　㈡被告2人及辯護人雖以上詞置辯，惟查：
　　⒈被告吳玉筷①於偵查中供稱：告訴人是金牛公司的經銷商，
      當時金牛公司經營不佳，告訴人也不太會賣產品，黃旭生
      就說要幫忙管理公司，要我釋股給經銷商，因為告訴人說
      沒有現金，要先開支票認股，黃旭生也說沒有問題，把票
      給他看一下，確認有人要經營，我們才會把告訴人交付的
      支票寄給黃旭生，並不是為了向黃旭生借款；金貿公司跟
      我無關等語（見他卷第49、95、117頁）；②於本院審理中
      供稱：當時金牛公司經營不善，告訴人對此也知情，但告
      訴人看好金牛公司的產品，我就想讓告訴人投資金牛公司
      ，告訴人說要投資新臺幣（下同）320萬元，就簽發附表
      所示支票，我也有跟告訴人說會請黃旭生幫忙管理金牛公
      司；後來因為黃旭生說要把支票寄給他以確認投資真偽，
      我們才會依指示寄交上開支票云云（見本院卷一第56、18
      0-181頁）；③然隨即改稱：告訴人簽發支票之目的是為了
      投資金貿公司，而非金牛公司，黃旭生當時跟我們說要找
      金貿公司的股東云云（見本院卷一第181頁）。
　　⒉被告翁玥袗①於偵查中供稱：我和母親一同經營金牛公司，
      我父親則是掛名負責人；於106年底至107年初時，金牛公
      司財務狀況不好，周轉不靈，當時我們一直向黃旭生借錢
      ，黃旭生要我們找股東合作，我們就找了當時金牛公司的
      經銷商即告訴人，告訴人覺得金牛公司有前景，想當股東
      ，但沒有錢，就先開支票，後來我也有拿附表所示支票向
      黃旭生借錢，當時黃旭生說他看到支票後，會借錢給公司
      周轉，之後只要還錢就會返還支票，但之後黃旭生就跑走
      了等語（見他卷第114-117頁）；②於本院審理中則改稱：
      因為黃旭生說要幫忙經營金牛公司，由他當老闆，但要確
      認公司有股東，我們才會將告訴人簽發如附表所示支票寄
      給黃旭生等語（見本院卷一第57頁）；③嗣改稱：告訴人
      決定投資時，金牛公司經營不善，黃旭生就說不如募資成
      立新公司即金貿公司，但要確認有人投資才會策畫經營金
      貿公司；告訴人本案欲投資的公司是金貿公司，後來將附
      表所示支票寄給黃旭生的目的是為了讓他確認有人入股，
      沒有要向黃旭生調現，但是黃旭生即避不見面，也未返還
      支票等語（見本院卷一第181頁）。
　　⒊告訴人①於偵查中具結證稱：當初吳玉筷邀請我投資金牛公
      司，說公司要釋股，我可以當股東，可以先開支票認股，
      之後拿現金換回支票，但沒有跟我說金牛公司的財務及經
      營狀況；我覺得公司如果順利經營的話，我應該可以取得
      分紅，就簽發附表所示支票，並將支票交給翁玥袗；當時
      我知道金牛公司財務狀況不好，所謂「財務狀況不好」是
      指金牛公司剛起步，沒有資金，要釋股增資等語（見他卷
      第46-48頁）；②復陳稱：我要投資時，因為沒有現金，被
      告2人就跟我說可先交付支票，之後有錢再把票換回去；
      我將附表所示支票交給吳玉筷後，吳玉筷就打給黃旭生問
      「這樣可以嗎」；我交付支票的目的並不是讓被告2人可
      以向金主借款等語（見他卷第118頁）；③於本院審理中則
      具結證稱：吳玉筷當時說金牛公司要擴大經營，但因為資
      金短缺要拓展資金，就問我要不要投資，並說沒有現金也
      可以開票方式認股，之後有錢再把票換回去，我才會交付
      附表所示支票，我並不知道這些支票會被拿來向黃旭生調
      現周轉，我也認為我簽發的支票不會提示，因為我跟吳玉
      筷說支票只是為了確定要認股，作為認股的保障而已，之
      後會再交付現金；當時被告2人未告知金牛公司財務狀況
      不佳，畢竟我是想賺錢，如果知道財務狀況不佳，我就不
      會投資了；翁玥袗拿到上開支票後，有打給黃旭生問「這
      樣開票行不行？」，應該是要問這樣開票是否可以入股，
      且被告2人當時有說不會提示上開支票；我認識黃旭生，
      但不是很熟，也不清楚黃旭生與被告2人之關係；我不清
      楚吳玉筷除了金牛公司以外，是否還有做其他生意等語（
      見本院卷二第86-114頁）。
　　⒋告訴人交付附表所示支票，係為了投資金牛公司，而非金
      貿公司：
　　  ⑴依被告2人上開供述，可見其等於偵查及本院審理中，均
        供稱告訴人交付如附表所示之支票係為了投資金牛公司
        等語，嗣於本院審理中方改口辯稱係投資金貿公司等語
        ，然其等於偵查中對於金貿公司均隻字未提，被告翁玥
        袗於偵查中復陳稱：金貿公司是金牛公司的上游等語；
        被告吳玉筷則供稱：金貿公司與我無關等語（見他卷第
        95、116頁），有意隱瞞其等與金貿公司之關聯；且於
        告訴人及證人黃旭生另案給付票款事件（下稱甲案），
        被告吳玉筷亦具結證稱：告訴人是為了投資金牛公司，
        才會簽發附表所示支票等語（見雲院108簡上53卷第111
        頁）。若告訴人確實自始自終均係為了投資金貿公司才
        交付附表所示支票，實難想見被告2人於偵查中會刻意
        隱瞞上情，被告吳玉筷亦無於甲案甘冒偽證罪刑罰之風
        險，刻意虛編不實證詞之可能及必要。佐以證人翁朝騰
        於另案李錦玉及黃旭生給付票款事件（下稱乙案）具結
        證稱：吳玉筷有替金牛公司找人投資，當時只找了案外
        人李錦玉及告訴人投資等語（見本院108簡上193卷第21
        5頁），告訴人於偵查及本院審理中亦一再陳稱及具結
        證稱本案係為了投資金牛公司才交付附表所示支票等語
        ，而與被告2人偵查中之供述及證人翁朝騰上開證述內
        容互核一致，足認告訴人簽發附表所示支票之目的，係
        為了投資金牛公司，而非金貿公司。
　　　⑵告訴人於本院審理中雖另具結證稱：我有聽過金貿公司
        ，本案剛開始是投資金牛公司，然後是金貿公司，最後
        是投資金貿公司等語（見本院卷二第105頁），且告訴
        人於交付附表所示支票後，有取得金貿公司之股份，此
        有經濟部108年6月5日經授中字第10833342700號函及金
        貿公司變更登記表、股東名簿存卷可考（見本院卷一第
        69-73頁）。然證人即告訴人姊姊王淑靜於本院審理中
        具結證稱：告訴人是我妹妹，我透過告訴人的介紹得知
        金牛公司，之後被告2人有向告訴人陳述相關投資事項
        ，再由告訴人轉述給我和妹妹王淑芬聽；我有聽過金貿
        公司，但不確定是「金貿」公司還是「金旺」公司；被
        告2人當時有說金旺公司賣東西的錢會經過金牛公司，
        這樣金牛公司又賺一手，我就可以分紅等語（見本院卷
        一第287-289頁）。證人王淑靜明確證稱被告2人向告訴
        人所述之投資獲利方式係因其他公司販賣商品之所得會
        經過金牛公司，使金牛公司獲利，進而使投資人分紅，
        顯見本案告訴人之投資標的為金牛公司；且告訴人於本
        院審理中復具結證稱：吳玉筷都是針對金牛公司向我講
        解投資入股事宜；金貿公司改名為富士榮股份有限公司
        時，我已沒有從事保健品生意，並於附表所示支票跳票
        ，及金貿公司更名後，吳玉筷才將我登記為金貿公司的
        股東，而且我也搞不清楚金貿公司到底有沒有成立，因
        為一直變來變去；我並不知道我取得金貿公司股份和我
        原先向吳玉筷表示要認股這兩件事有無關連，我最後有
        向吳玉筷表示只要把我簽發的支票金額還我就好，其他
        東西我都不要了，只要有錢時把錢還我就好了等語，但
        吳玉筷卻給我金貿公司的股份，說要我認股等語（見本
        院卷二第100-103、111頁）。依告訴人上開證述內容，
        顯見被告吳玉筷係以投資金牛公司為由，要求告訴人簽
        發附表所示支票，待告訴人交付支票，且支票均經提示
        而退票，金貿公司亦更名為富士榮股份有限公司後，告
        訴人方取得金貿公司之股份，且附表編號1、2所示支票
        之退票日均為107年3月26日；編號3、4所示支票之退票
        日則分別為發票日即107年4月20日、同年月30日；另金
        貿公司係於108年6月5日向經濟部申請公司名稱變更登
        記等情，有上開支票之退票理由單及經濟部108年6月5
        日經授中字第10833342700號函在卷可證（見雲院司促
        卷第3-6頁、本院卷一第69頁）；又依上開卷附金貿公
        司之變更登記表、股東名簿（見本院卷一第69-73頁）
        ，可見金貿公司之實收資本總額為250萬元，告訴人登
        記之股數為1250股，股款則為1萬2500元，可見告訴人
        取得金貿公司股份之時間，不僅與告訴人交付支票之時
        間有相當差距，且取得之股份亦與附表所示支票表彰之
        價值顯然不符，足認告訴人嗣後取得之金貿公司股份，
        並非告訴人本案所欲投資之標的。而告訴人上開所述：
        我最後是投資金貿公司等語，應僅係陳述其本案最終僅
        取得金貿公司之股份，而非表示其交付附表所示支票之
        目的係為了投資金貿公司，自無從以告訴人上開證述內
        容，及其嗣後取得金貿公司股份等節，遽為有利被告2
        人之認定。
　　⒌被告2人確有隱瞞金牛公司財務狀況之情事：
　　  ⑴依告訴人上開陳述及證述內容，可見其已明確表示對於
        金牛公司之真實財務及經營狀況均不知情，且如果知悉
        金牛公司資金及經營有問題，就不會投資等語。核與證
        人王淑靜於本院審理中具結證稱：告訴人可能也不知道
        吳玉筷的公司經營得如何，吳玉筷只有說投資可以賺很
        多；若公司經營有狀況，哪有人敢投資等語（見本院卷
        一第294-296頁）；及證人王淑芬於本院審理中具結證
        稱：吳玉筷跟我、王淑靜和告訴人說可以投資金牛公司
        時，只有說有賺錢就能分紅，並沒有說金牛公司經營有
        困難，如果知道經營有問題，我們怎麼可能會投資等語
        （見本院卷一第307頁）相符。而衡情，投資人欲投資
        公司，該公司所經營之事業、資金、營運狀況、負債、
        債信、發展前景等事項均攸關投資風險及利潤，參以告
        訴人亦始終證稱其投資金牛公司時並無現金，故先簽發
        支票，待日後再以現金換回支票等語，倘被告2人確實
        告知告訴人金牛公司資金及營運均有問題，殊難想像告
        訴人於現有資金不足之情況下，仍願意甘冒附表所示支
        票遭提示而退票之極高風險，執意投資金牛公司。至告
        訴人於偵查中雖另證稱其知悉金牛公司財務狀況不佳等
        語，然復證稱其所謂財務狀況不佳，是指金牛公司剛起
        步，沒有資金，要釋股增資等語，顯非被告2人所指經
        營困難之情事，如此益證被告2人確有刻意向告訴人隱
        瞞金牛公司實際經營困難之舉。綜上，告訴人所述其對
        於金牛公司財務問題全然不知等語，堪以憑採。
　　　⑵而金牛公司為被告2人之家族企業，且金牛公司未曾開過
        股東會，實際業務都由被告2人經營等情，此經證人翁
        朝騰於乙案證述明確（見本院108簡上193卷第211頁）
        ，則金牛公司既未上櫃、上市，且為被告2人之家族企
        業，公司事務均由被告2人處理，則告訴人縱使為金牛
        公司之經銷商，既未參與金牛公司之業務經營，對於金
        牛公司所能取得之資訊並不充足，此與一般上市、上櫃
        公司均有公開、透明之資訊內容可供投資者評斷公司是
        否有盈利等節不同，故被告2人於告訴人欠缺對於金牛
        公司對等資訊之情況下，使其誤信金牛公司前景看好等
        節，即與客觀事實不符，自應認為係在資訊不對等之情
        況下，對告訴人所施行之詐術行為。
　　⒍被告2人將如附表所示之支票交與黃旭生，係為了借款，而
      非確認投資真偽：
　　　⑴證人黃旭生於甲案到庭陳稱：被告2人是為了向我借款，
        才會將附表所示支票寄給我，且因為被告2人未按期還
        款，我才會提示上開支票，進而訴請告訴人給付票款等
        語（見雲院108簡上53卷第67、166頁）；嗣於本院審理
        中具結證稱：我經營的惠合公司會出貨給金牛公司，金
        牛公司的實際經營者為被告2人，我同時也擔任被告2人
        的金主，當金牛公司需要周轉時，被告2人會拿支票等
        擔保品向我借款；翁玥袗於106年底某時，為了向我借
        錢，就用LINE傳送附表所示支票之照片給我，之後則把
        上開支票寄給我，當時我覺得有支票作為擔保，且被告
        2人有跟我說告訴人從事外燴，有現金收入且生意不錯
        ，我詢問金融機構，也得知告訴人的票據信用沒有問題
        ，才會同意借款；我並不認識告訴人，對於告訴人簽發
        附表所示支票時，被告2人是否有打電話詢問我如何開
        票，及翁玥袗將支票寄給我時有無跟我說告訴人簽發支
        票的用途等節，因時隔久遠，我已經記不太清楚；我並
        不清楚金牛公司的營運狀況及內部的營運情形，我也不
        知道金貿公司；被告2人曾請我協助經營金牛公司，但
        我沒有答應，我也沒有印象被告2人有詢問我是否願意
        協助經營金貿公司等語（見本院卷一第274-286頁）。
　　　⑵證人黃旭生始終堅稱被告翁玥袗寄交附表所示支票之目
        的係為了向其借款等語，而觀諸卷附被告翁玥袗與證人
        黃旭生之LINE對話紀錄截圖（見他卷第37頁），可見被
        告翁玥袗於告訴人簽發附表所示支票後，即以LINE傳送
        訊息向證人黃旭生表示：「我現在有100萬的票四張一
        張20萬跟8萬的利息」、「這樣你多匯的你在算多少」
        、「這些票加起來有400多萬，拜託你明天再匯100萬借
        我，真的急用」等語，並傳送附表所示支票之照片予證
        人黃旭生，並於證人黃旭生向其表示：「我幫你和筷姐
        太多了，但妳們說要還的錢從來沒還過」等語後，隨即
        回覆：「我知道，這些票的錢會讓你扣的，媽媽和我都
        很感謝你」等語。依上開對話紀錄，亦可見被告翁玥袗
        係為了向證人黃旭生借款，方將附表所示支票交與證人
        黃旭生，核與證人黃旭生上開證述內容相符；佐以被告
        翁玥袗於偵查中另供稱：我確實有拿附表所示支票向黃
        旭生借錢，黃旭生說只要將來還款，就會返還支票等語
        （見他卷第115-117頁）。且若被告2人確實係為了使他
        人確認有人欲投資金牛公司，則單純提供附表所示支票
        之照片令證人黃旭生確認即可，並無實際交付上開支票
        之必要。綜上，足認被告翁玥袗將附表所示支票寄交與
        證人黃旭生，確係為了向證人黃旭生借款，而非單純確
        認有人投資金牛公司無疑。
　　　⑶再查，告訴人於偵查及本院審理中，均陳稱其交付附表
        所示支票，係因其欲投資金牛公司時並無現金，故暫以
        支票代之，待日後再以現金換回支票，上開支票只是認
        股的保障，其始終認為上開支票不會提示等語，業如前
        述，顯見告訴人主觀上僅認為附表所示支票均為其投資
        金牛公司之擔保，並無同意他人提示之意，且日後會再
        以現金換回，自無可能同意被告2人將上開支票交與他
        人，徒增取回支票之困難，及承受支票遭提示之風險；
        而衡情若債務人為了借款而將支票交與債權人以供擔保
        ，若日後債務人未依約還款，債權人則可提示支票以確
        保其債權，是支票若作為借款之擔保而交與債權人，日
        後即有遭提示之高度可能，此亦顯與告訴人之主觀認知
        ：上開支票不會遭提示等情相悖；再參諸被告吳玉筷於
        偵查及本院審理中，及被告翁玥袗於本院審理中，均一
        再辯稱將附表所示支票交與證人黃旭生之目的僅係為了
        確認投資人，並無向證人黃旭生借款之意云云；告訴人
        復於偵查中證稱：我投資之後，吳玉筷才跟我說要把支
        票拿去向黃旭生調現等語（見他卷第48頁）；及於本院
        審理中證稱：翁玥袗拿到我簽發的支票後，有打給黃旭
        生問「這樣開票行不行？」，應該是要問這樣開票是否
        可以入股，當時吳玉筷有說支票不會提示等語（見本院
        卷二第97頁），足認被告2人確實對告訴人隱瞞會將附
        表所示支票交與證人黃旭生以借款等情，致告訴人陷於
        錯誤，而交付上開支票，是被告2人及辯護人辯稱告訴
        人對於將上開支票交與證人黃旭生乙節始終知情云云，
        顯無足採。
　　⒎按共同實行犯罪行為之人，在共同意思範圍以內，各自分
      擔犯罪行為之一部，彼此協力、相互補充以達其犯罪之目
      的者，即應對於全部所發生之結果，共同負責，故不以實
      際參與犯罪構成要件行為或參與每一階段之犯罪行為為必
      要。又共同正犯之意思聯絡，原不以數人間直接發生者為
      限，即有間接之聯絡者，亦包括在內（最高法院107年度
      台上字第4444號判決意旨參照）。查，告訴人於偵查及本
      院審理中，均證稱本案係由被告吳玉筷佯以投資金牛公司
      為由，使其陷於錯誤，而簽發附表所示支票，並將支票交
      與被告翁玥袗等語，足認被告翁玥袗並非實際向告訴人實
      行詐術之人，然被告翁岳袗既與被告吳玉筷以自己共同犯
      罪之意思，由被告吳玉筷向告訴人實行詐術，被告翁玥袗
      則負責收取告訴人交付之財物，就犯罪計畫之實行相互分
      工，而達上揭犯罪之目的，依上說明，被告2人均應就其
      等所參與犯罪之全部犯罪結果共同負責，而應論以共同正
      犯，辯護人辯護稱：被告翁玥袗並非向告訴人實行詐術之
      人，故非本案詐欺取財犯罪之共同正犯云云，亦無足採。
　　⒏辯護人雖另以被告2人業與告訴人成立調解，且嗣後有警告
      告訴人附表所示支票可能遭提示，故難認被告2人本案有
      何詐欺取財之主觀犯意云云，惟按詐欺罪為即成犯，縱行
      為人事後試圖填補相對人所受財產損害，亦不影響本罪之
      成立（最高法院110年度台上字第5006號判決意旨參見）
      ，是詐欺取財罪之成立，只須犯罪行為人施用詐術使被害
      人陷於錯誤而交付財物，其犯罪行為即完成，至於嗣後是
      否返還部分詐欺所得、有無與被害人和解乃犯後態度之問
      題，不因後續和解或退還所得財物而卸免其責。被告2人
      以前述隱瞞金牛公司經營不善及將向證人黃旭生借款等方
      式，向告訴人施行詐術，致告訴人陷於錯誤，因而簽發附
      表所示支票與被告翁玥袗等情，業經論述如前，被告2人
      所為已該當詐欺取財罪，依上說明，不因後續與告訴人成
      立調解及示警告訴人而卸免其責，僅屬量刑因子應考量因
      素之一，故辯護人上開辯詞，亦無足採。
　㈢綜上所述，本案事證明確，被告2人上開犯行洵堪認定，均應
    依法論科。
三、論罪科刑　　
　㈠核被告2人所為，均係犯刑法第339條第1項之詐欺取財罪。
　㈡被告2人間，就本案詐欺取財罪之實施有犯意聯絡及行為分擔
    ，應依刑法第28條規定，論以共同正犯。
　㈢爰以行為人之責任為基礎，審酌被告2人利用告訴人之信任，
    以上開方式詐取告訴人財物，造成告訴人受有前開財產損害
    ，所為均非可取；又被告2人犯後均否認犯行，且其等雖與
    告訴人成立調解，願賠償告訴人210萬元，然僅賠償2萬元，
    其後即未依調解內容給付等情，業據告訴人於本院審理中證
    述明確（見本院卷二第94頁），並有本院109年度中司偵移
    調字第2011號調解程序筆錄及公務電話紀錄在卷可證（見他
    卷第161-162頁、本院卷一第47頁）；並斟酌被告2人本案犯
    罪動機、目的、手段、分工，暨其等自述之智識程度及家庭
    經濟生活狀況（見本院卷二第135頁）、告訴人表示被告2人
    可慢慢還款，且可從輕量刑等語（見本院卷二第116頁）等
    一切情狀，分別量處如主文所示之刑，並就被告翁玥袗部分
    諭知易科罰金之折算標準。
四、沒收
  ㈠按犯罪所得，屬於犯罪行為人者，沒收之；前2項之沒收，於
    全部或一部不能沒收或不宜執行沒收時，追徵其價額，刑法
    第38條之1第1項前段、第3項分別定有明文，考其立法目的
    ，在於避免被告因犯罪而坐享犯罪所得，顯失公平正義，而
    無法預防犯罪，並基於澈底剝奪犯罪所得，以達根絕犯罪誘
    因之意旨。次按共同正犯犯罪所得之沒收、追徵，應就各人
    分得之數為之。又所謂各人「所分得」之數，係指各人「對
    犯罪所得有事實上之處分權限」而言。倘共同正犯各成員內
    部間，對於不法利得分配明確時，應依各人實際分配所得宣
    告沒收；若共同正犯成員對不法所得並無處分權限，與其他
    成員亦無事實上之共同處分權限者，自不得諭知沒收；然如
    共同正犯各成員對於不法利得主觀上均具有共同處分之合意
    ，客觀上復有共同處分之權限，且難以區別各人分得之數，
    仍應負共同沒收之責（最高法院109年度台上字第5500號、1
    06年度台上字第2963號判決意旨可資參照）。 
  ㈡告訴人交付如附表所示支票，為被告2人本案未扣案之犯罪所
    得，又依卷附被告翁玥袗與證人黃旭生之LINE對話紀錄截圖
    （見他卷第37頁），可見上開支票雖由被告翁玥袗取得，並
    由其交與證人黃旭生以借款，然其向證人黃旭生借款時，同
    時表示「媽媽和我都很感謝你」等語，堪認上開借款行為並
    非被告翁玥袗之個人行為，而有得被告吳玉筷之授意或同意
    。又依卷內證據，無從認定被告2人實際上如何朋分該等犯
    罪所得，其等間就犯罪所得分配之狀況未臻具體、明確，應
    認其等就上開犯罪所得，具有共同處分之合意及權限，揆諸
    前開說明，即應負共同沒收之責，爰依刑法第38條之1第1項
    前段、第3項規定，就未扣案之犯罪所得即如附表所示支票
    ，分別於被告2人所犯罪刑項下宣告沒收或追徵其價額。至
    被告2人已與告訴人成立調解，並賠償告訴人2萬元等情，業
    經論述如前，則待判決確定後檢察官指揮執行時，應將該業
    已賠償部分扣除之，附此敘明。
五、不另為無罪諭知部分
  ㈠公訴意旨另以：被告2人於107年3月間，共同意圖為自己不法
    所有，基於詐欺取財之犯意聯絡，向告訴人佯稱：可給付現
    金，換回先前簽發如附表所示支票云云，致告訴人陷於錯誤
    ，然因告訴人現金不足，遂改認股210萬元，並將部分股款
    以告訴人先前加入經銷商給付之產品款項作價投資，不足額
    再以給付現金、匯款或刷卡等方式補足，告訴人因此至少再
    給付45萬2573元與被告2人，因認被告2人均涉犯刑法第339
    條第1項之詐欺取財罪嫌等語。
  ㈡按犯罪事實應依證據認定之，無證據不得認定犯罪事實；不
    能證明被告犯罪者，應諭知無罪之判決，刑事訴訟法第154
    條第2項、第301條第1項分別定有明文。又按認定犯罪事實
    所憑之證據，雖不以直接證據為限，間接證據亦包括在內，
    然而無論直接證據或間接證據，其為訴訟上之證明，須於通
    常一般人均不致有所懷疑，而得確信其為真實之程度者，始
    得據為有罪之認定，倘其證明尚未達到此一程度，而有合理
    之懷疑存在時，即難遽採為不利被告之認定（最高法院76年
    度台上字第4986號判決要旨參照）。另按刑事訴訟法第161
    條第1項明定，檢察官就被告犯罪事實，應負舉證責任，並
    指出證明之方法，是檢察官對於起訴之犯罪事實，應負提出
    證據及說服之實質舉證責任，倘其所提出之證據，不足為被
    告有罪之積極證明，或其指出證明之方法，無從說服法院以
    形成被告有罪之心證，基於無罪推定之原則，自應為被告無
    罪判決之諭知（最高法院92年度台上字第128號判決要旨可
    參）。
　㈢公訴意旨認被告涉犯上開罪嫌，無非係以被告2人於偵查中之
    供述、告訴人、證人王淑靜、王淑芬於偵查中之證述、被告
    翁玥袗與告訴人之LINE對話紀錄截圖、匯款回條及信用卡消
    費明細，為其主要論據。
　㈣公訴人雖依上開LINE對話紀錄截圖、匯款回條及信用卡消費
    明細，認告訴人至少以匯款方式給付20萬元，及以刷卡方式
    給付25萬2573元與被告2人等語，惟查：
　　⒈告訴人①於偵查中具狀陳稱：被告2人於我交付附表所示支
      票後某日，向我表示可以現金換回上開支票等語，被告吳
      玉筷則向我、王淑靜、王淑芬說明可攜帶現金以快速處理
      投資事宜云云，故我、王淑靜、王淑芬各自攜帶70萬元，
      共計210萬元至被告吳玉筷的住處等語，有刑事告訴狀在
      卷可證（見他卷第9-11頁）；②復於偵查中具結證稱：後
      來我、王淑靜、王淑芬各出資70萬元，共計210萬元，要
      在吳玉筷的住處交付現金，但錢都是交給翁玥袗；隨即改
      稱：我負擔的70萬元款項是以分別刷卡35萬元、35萬元之
      方式交付，王淑靜、王淑芬則是將先前投資的產品轉為投
      資款，不足的部分再補現金等語（見他卷第47頁）；③又
      具狀陳稱：吳玉筷於我交付附表所示支票後，向我表示可
      以現金換回支票，且可由我與王淑靜、王淑芬以共同入股
      方式取回支票，我就改認2股，每股105萬元，共計210萬
      元，並手寫投資款給付紀錄，再由被告翁玥袗拍照後傳給
      我，並要求我將差額補齊；依上開手寫紀錄，可知我、王
      淑靜及王淑芬共同投資2股共計210萬元，其中我以兒子名
      義給付35萬元現金，及以刷卡方式分別給付13萬元、25萬
      元；王淑靜給付27萬元現金；王淑芬給付25萬5000元現金
      ，以上款項合計125萬5000元，尚餘84萬5000元，我嗣後
      並依吳玉筷指示，將20萬元匯入金貿公司之金融機構帳戶
      等語，有刑事補充告訴理由㈠狀、被告翁玥袗與告訴人之L
      INE對話紀錄截圖、告訴人之雲林縣斗南鎮農會107年3月2
      6日匯款回條、玉山銀行107年2月信用卡消費明細對帳單
      在卷可佐（見他卷第75-89頁）；④再於偵查中陳稱：我簽
      發附表所示支票後，有再交付現金試圖換回支票，但支票
      並沒有取回；我後來認了2股共210萬元，其中125萬元之
      一部分是先前給付的貨款，一部分則以現金補足；匯入金
      貿公司帳戶的20萬元及前揭玉山銀行107年2月信用卡消費
      明細中的25萬元刷卡紀錄，都是給付的投資款；除上開款
      項外，另有再給付80幾萬元現金，故210萬元已全數湊足
      等語（見他卷第118頁）；⑤嗣於本院審理中具結證稱：關
      於投資事宜都是由我向大姊王淑靜、三姊王淑芬轉述，我
      們3人都有意投資金牛公司，之後我和王淑靜、王淑芬有
      籌得210萬元，並與被告2人洽談投資事宜，我有手寫一張
      投資款給付紀錄，依上開紀錄，可見其中王淑靜提出現金
      27萬元，王淑芬提出現金25萬5000元，我則以我兒子名義
      提出現金35萬元，及以刷卡方式提出13萬元、25萬元，上
      開金額共計125萬5000元，還差84萬5000元，嗣後需要另
      外匯給翁玥袗；就我出資的部分，部分是以先前購買產品
      的款項折抵，我之前買了很多產品，都送給別人；其他部
      分的款項則是另外給付現金，現金35萬元何時給付我已經
      忘記了，其他款項的匯款紀錄我也無法提出；我有匯款20
      萬元至金貿公司的帳戶，當時吳玉筷跟我說現在他們經營
      的是金貿公司，要向我借錢，有急用，請我匯入金貿公司
      的帳戶，我就依指示將20萬元匯入金貿公司的帳戶，但其
      他款項我都還沒匯等語（見本院卷二第92-94、99-100、1
      03-106、113頁）。
　　⒉證人王淑靜於本院審理中具結證稱：我透過告訴人的介紹
      得知金牛公司，之後都是由被告2人向告訴人陳述相關投
      資事項，再由告訴人轉述給我和王淑芬聽，但我其實聽不
      懂；我有出資70萬元投資吳玉筷的公司，一部分投資款以
      所購買的商品折抵，不足之27萬元再以現金給付，但相關
      事宜都由告訴人接洽，購買商品和交付投資現金等事宜我
      也全部交給告訴人處理，我都不太清楚等語（見本院卷一
      第287-301頁）。
　　⒊證人王淑芬於本院審理中具結證稱：我透過告訴人的介紹
      得知金牛公司，並購買金牛公司的產品，但後來產品賣不
      出去，就把買產品的錢拿來投資，不足之25萬5000元部分
      再補現金；我、王淑靜和告訴人湊足投資款後，就一次性
      地交給吳玉筷等語（見本院卷一第302-313頁）。
    ⒋告訴人對於210萬元之股款究竟係全數給付現金，或是全數
      以刷卡方式給付，抑或是部分以商品折抵，部分給付現金
      等情，及上開股款是否已全額給付完畢等節，於偵查及本
      院審理中之歷次陳述及證述內容均不相符，亦與證人王淑
      靜、王淑芬前街所證述之給付數額及方式有相當出入，則
      告訴人所述是否為真，已非無疑。且依卷附被告翁玥袗與
      告訴人之LINE對話紀錄截圖傳送之告訴人手寫投資款給付
      紀錄（見他卷第85頁），其上記載告訴人、王淑靜及王淑
      芬3人共認2股，需繳210萬元，且已以現金付款125萬5000
      元，此部分包含告訴人以兒子名義交付之35萬元、以刷卡
      方式交付之13萬元、25萬元、證人王淑靜交付之27萬元、
      證人王淑芬交付之25萬5000元；此外尚需補足84萬5000元
      等文字。可見告訴人製作上開紀錄時，主觀上認定其與證
      人王淑靜、王淑芬尚需給付被告2人共計84萬5000元。然
      依證人王淑靜、王淑芬前揭於本院審理中之證述，可見其
      等各自負擔70萬元股款，並均以先前購買之產品折抵，不
      足部分再分別交付現金27萬元、25萬5000元補足，若交付
      現金之原因係為了補足產品折抵後與所認股款之差額，則
      證人王淑靜、王淑芬交付等同差額之現金後，包含已折抵
      之產品部分，應已給付個自應負擔之股款完畢，實無再行
      給付股款之必要，是上開告訴人手寫投資款給付紀錄，顯
      與證人王淑靜、王淑芬前揭證述不符。佐以告訴人於本院
      審理中明確證稱其無法提出任何給付股款之匯款證明，且
      對於匯款予金貿公司之20萬元，究竟係給付投資款，抑或
      是被告吳玉筷額外之借款等節，歷次證述及陳述內容相互
      矛盾，自難遽認告訴人匯入金貿公司帳戶之20萬元係為了
      投資金牛公司。
　　⒌告訴人雖提出其玉山銀行107年2月之信用卡消費明細對帳
      單（見他卷第89頁），佐證其確實有以刷卡方式給付25萬
      元之股款等情，然查，依上開對張單，可見告訴人係於10
      7年3月7日刷卡購買價值25萬元之金牛公司產品，而告訴
      人於本院審理中具結證稱：我有投資被告公司的產品，但
      購買的目的都是拿來自己用，因為我不會賣，而且我買了
      很多產品，都拿去送給別人；於本案發生前，我曾經買了
      價值35萬元的產品，產品很不錯，我自己有使用，且因為
      我在做生意，故也會將產品介紹、贈送給其他人等語（見
      本院卷二第106-107頁），可見告訴人購買金牛公司之產
      品，其目的並非為了投資，而係供自身使用。且該對帳單
      之「繳款金額」欄所示總額為25萬2573元，然除前揭購買
      金牛公司產品之25萬元刷卡紀錄外，尚包含告訴人購買FU
      JI按摩椅之分期付款990元、購買中華電信股份有限公司
      大埤服務之分期付款1664元，3筆消費紀錄共計25萬2654
      元，並扣除幸運鈦金卡時尚饗宴金回饋之81元，而計算出
      繳款金額為25萬2573元。顯見上開對帳單所載之消費明細
      及金額，不僅包含與被告2人及金牛公司全然無關之消費
      紀錄，亦有金融機構之紅利回饋，綜合上情，自無從將告
      訴人前揭信用卡消費明細對帳單所載之繳款金額，作為告
      訴人給付被告2人股款之佐證。
　　⒍綜上所述，本案依檢察官所舉證據，尚未達於通常一般人
      均不致有所懷疑，而得確信其為真實之程度；此外，本院
      依卷內現存全部證據資料，復查無其他證據足資認定告訴
      人確有交付45萬2573元與被告2人之情事，難認被告2人有
      公訴意旨所指上開詐欺取財犯行，揆諸前開說明，本應為
      被告2人無罪之諭知，惟此部分若成立犯罪，與前揭檢察
      官起訴經本院認定有罪之部分，具有實質上一罪關係，爰
      均不另為無罪之諭知。
據上論斷，應依刑事訴訟法第299條第1項前段，刑法第28條、第
339條第1項、第41條第1項前段、刑法第38條之1第1項前段、第3
項，刑法施行法第1條之1第1項，判決如主文。
本案經檢察官洪明賢提起公訴，檢察官林卓儀到庭執行職務。
中　　華　　民　　國　　111 　年　　10　　月　　27　　日
                  刑事第十三庭  審判長法  官  劉敏芳
　　　　　　　　　
　　　　　　　　　                    法  官  劉依伶
　　　　　　　　　 
　　　　　　　                  　　  法  官  黃世誠
以上正本證明與原本無異。
如不服本判決應於收受送達後20日內向本院提出上訴書狀，並應
敘述具體理由；其未敘述上訴之理由者，應於上訴期間屆滿後20
日內向本院補提理由書（均須按他造當事人之人數附繕本）「切
勿逕送上級法院」。
告訴人或被害人如不服判決，應備理由具狀向檢察官請求上訴，
上訴期間之計算，以檢察官收受判決正本之日起算。
　　　　                              書記官  陳慧君
中　　華　　民　　國　　111 　年　　10　　月　　27　　日
附表（時間：民國；金額：新臺幣）
編號 支票號碼 發票日 票面金額  1 FA0000000 107年3月25日 100萬元  2 FA0000000 107年3月25日 20萬元  3 FA0000000 107年4月20日 100萬元  4 FA0000000 107年4月30日 100萬元 
附錄論罪科刑法條
中華民國刑法第339條
意圖為自己或第三人不法之所有，以詐術使人將本人或第三人之
物交付者，處5年以下有期徒刑、拘役或科或併科50萬元以下罰
金。
以前項方法得財產上不法之利益或使第三人得之者，亦同。
前二項之未遂犯罰之。